【裁判字號】    87,自,27
【裁判日期】    900712
【裁判案由】    誹謗
【裁判全文】
臺灣宜蘭地方法院刑事判決                            八十七年度自字第二七號
    自  訴  人  宜蘭縣  設宜蘭.
    代  表  人  戊○○
    即反訴被告
    自  訴  人  甲○○
    即反訴被告
    右二人共同
    自訴代理人 吳振東律師
    被      告  丙○○
    即反訴人
右列被告因誹謗等案件，經自訴人提起自訴，被告即反訴人提起反訴，本院判決如左
：
    主  文
丙○○被訴誹謗宜蘭縣部分自訴不受理；被訴誹謗甲○○及誣告部分均無罪。
反訴部分自訴不受理。
    理  由
壹、本訴部分：
一、自訴意旨略以：被告丙○○為台灣全茂關係企業之負責人，自民國八十七年八月
    間起，多次以其曾受宜蘭縣南澳鄉公所委聘規劃大南澳南北溪浚渫工程，其已於
    八十六年七月間完成該案之規劃報告為由，請求自訴人宜蘭縣（管理機關宜蘭縣
    政府），應將二案合併交其統籌辦理，自訴人管理機關宜蘭縣政府因南北溪屬次
    要河川，其管理權在宜蘭縣政府，迄今未曾受理南澳鄉公所對於該河川之浚渫申
    請，亦未曾委託被告規劃，將全案移請南澳鄉公所查明逕復被告。被告見其目的
    未達，竟基於概括之犯意，以文字散布於眾，先後於八十七年八月二十九日及三
    十日以存證信函及檢舉書指摘：「宜蘭縣政府戊○○最親信之機要秘書（自訴人
    甲○○）已與宜蘭縣不肖議員謝Ｘ洲等掛鉤，共謀開採南澳鄉南北溪砂石，官商
    勾結以獲取不法暴利，黑幕重重，一場宜蘭縣史上最醜陋之弊案，正在醞釀中，
    不肖議員及砂石商，狼狽為奸，即將速審南北溪砂石預算，一般預料，因早已勾
    結良好，預算通過乃意料中事」云云。傳述不實且足以毀損自訴人宜蘭縣形象及
    甲○○名譽，寄送行政院、台灣省政府、宜蘭縣政府、南澳鄉公所、南澳鄉民代
    表會、南澳鄉武塔村辦公室等單位，並向各大媒體報紙散布投書，嚴重毀損自訴
    人宜蘭縣之清廉形象及聲譽，及甲○○個人之名譽。被告復意圖使自訴人甲○○
    受刑事處分或懲戒處分，先後於同年十一月二日及三日檢舉書及再檢舉書，略以
    ：甲○○為宜蘭縣政府機要秘書，負責主導砂石公共造產事業，明知應依法辦理
    ，竟當縣長之白手套，藐視宜蘭縣議會監督之職責，未將砂石公共造產事業計畫
    送請宜蘭縣議會審議通過，為配合砂石商人需要，及酬謝選舉功臣，而未依法辦
    理公開徵選及合法任用，安插謝榮洲為該事業經理，顯有循私圖利他人之嫌云云
    ，向法務部、最高檢察署、台灣宜蘭地方法院檢察署等相關單位檢舉，認被告涉
    犯誹謗及誣告罪嫌。
二、被訴誹謗宜蘭縣部分：
  （一）就程序部分：本件自訴之提起原由「宜蘭縣政府」提起，嗣於本院更正為由
        「宜蘭縣」，管理機關列為「宜蘭縣政府」，代表人列為「戊○○」提起，
        合先敘明。
  （二）按犯罪之被害人得提起自訴，刑事訴訟法第三百十九條第一項前段定有明文
        ，又法人為被害人時，得由其代表人提起自訴，司法院院字第一三九四號亦
        解釋在案。惟從憲法保障基本權利之觀點可知，刑法設立之目的，乃在於國
        家負有保護人民基本權之義務，而刑法即為保護基本權主體，使其基本權免
        於遭受第三人之侵害，此即學理上所稱「基本權之保護義務」，是所謂犯罪
        之被害人必以基本權之主體為限，公法人是準據公法規定所成立，在性質上
        即屬國家權力之一環，自無享有人權保障之理。再從大法官釋字第五０九號
        意旨謂：「言論自由為人民之基本權利，憲法第十一條有明文保障，國家應
        給予最大限度之維護，俾其實現自我、溝通意見、追求真理及監督各種政治
        或社會活動之功能得以發揮。惟為兼顧對個人名譽、隱私及公共利益之保護
        ，法律尚非不得對言論自由依其傳播方式為合理之限制。刑法第三百十條第
        一項及第二項誹謗罪即係保護個人法益而設，為防止妨礙他人之自由權利所
        必要，符合憲法第二十三條規定之意旨。」，更足認誹謗罪所保護之法益乃
        為個人法益，而不在保障國家或其自治團體此種公法人，而係在保障人民免
        受國家之侵害。是本件自訴人「宜蘭縣」並非犯罪之被害人，從而自訴人宜
        蘭縣自訴誹謗罪部分，應諭知不受理之判決。
三、其餘誹謗甲○○及誣告被訴部分：
  （一）按犯罪事實應依證據認定之，無證據不得推定其犯罪事實。又不能證明被告
        犯罪者，應諭知無罪之判決，刑事訴訟法第一百五十四條、第三百零一條第
        一項分別定有明文。又事實之認定，應憑證據，如未能發現相當證據，或證
        據不足以證明，自不能以推測或擬制之方法，為裁判基礎（最高法院四十年
        台上字第八六號判例參照）。又按刑法第三百十條第二項之誹謗罪須行為人
        將足以毀損他人名譽之事，著為文字或繪成圖畫，散發或傳布於大眾始足當
        之，如僅告知特定人或向特定機關陳述，即與犯罪構成要件不符，有最高法
        院七十五年度台非字第一七五號判決可參。再按，刑法上誣告罪之成立，以
        申告人所訴被訴人之事實必須完全出於虛構為要件，若有出於誤會或懷疑有
        此事實而為申告，則申告人應缺乏誣告之故意，亦難成立誣告罪名。
  （二）訊之被告丙○○堅詞否認有何誹謗、誣告甲○○之犯行。辯稱：伊為宜蘭縣
        南澳鄉南北溪浚渫承包工程之受害人，其在求告無門之情形下，向監察院、
        法務部、最高檢察署、台灣宜蘭地方法院檢察署等相關單位檢舉，出發點只
        為自衛、自辯、或保護合法之利益，伊是要政府主持公道，且檢舉信與存證
        信函均載明有嫌疑而已，並請求徹查，且伊並未利用各大媒體散發或傳布於
        不特定之大眾等語。經查，就被訴誹謗部分：被告丙○○因前揭南北溪浚渫
        工程一案，分別以檢舉函、陳情函或存證信函予行政院、宜蘭縣政府、宜蘭
        縣議會、監察院、南澳鄉公所、最高檢察署檢察總長，並以副知方式函送法
        務部調查局、宜蘭縣長戊○○、（前）法務部長城仲模、台灣省政府政風處
        、南澳鄉代表會等行政及民意機關及單位主管，有各該檢舉函、陳情函、存
        證信函多紙在卷可稽，此部分係向特定機關為陳述，與散發或傳布於不特定
        之大眾者不同，自與刑法第三百十條第二項之犯罪構成要件不符。再查，被
        告丙○○雖於給監察院陳情函指出：「本件影印本除呈相關檢調司法單位及
        宜蘭縣政府民政局長陳木水外分發各大媒體報紙以讀者投書刊出。」等語，
        然證人即中國時報記者乙○○到庭證稱，關於縣府處理南澳南北溪疏浚採砂
        石中國時報之報導其消息來源為縣政府內政事務處，所看過之讀者投書內容
        為關於南澳南北溪不應以開採砂石為之，至投書人為何人並未注意等語。而
        本院依職權分別函詢聯合報、台灣時報、宜蘭時報社、自由時報、民眾日報
        、中國時報等各報社，均查無被告丙○○有向各報社以讀者投書，指出南澳
        鄉南北溪疏浚工程有弊案之事，並有中國時報宜蘭縣採訪辦事處函（宜縣採
        八八字第０三七號）可稽，則被告是否有自訴人甲○○所指向各媒體散布投
        書一節，尚難證明。末查，觀之自訴人所提出之被告丙○○於八十七年八月
        二十四日發予宜蘭縣政府之存證信函指出「.... 縣府民政局承辦人丁○○.
        ..恐已和砂石廠商利益勾結之嫌」、於同月二十九日發予監察院，副知自訴
        人甲○○指出「如此重大弊端即將爆發．．．．」、於發予最高檢察署之檢
        舉函及再檢舉函（八十七年十一月三日及同日四日）指出：甲○○為宜蘭縣
        政府機要秘書，負責主導砂石公共造產事業，明知應依法辦理，竟當縣長之
        白手套，藐視宜蘭縣議會監督之職責，未將砂石公共造產事業計畫送請宜蘭
        縣議會審議通過，為配合砂石商人需要，及酬謝選舉功臣，而未依法辦理公
        開徵選及合法任用，安插謝榮洲為該事業經理，顯有循私圖利他人之嫌等語
        ，均僅指出懷疑有上開事實，足認被告丙○○應係出於懷疑有此事實而為申
        告，是尚乏誣告之故意。此外復查無其他積極之證據足認被告有誹謗及誣告
        之犯行，綜上，被告此部分犯行自不能證明，應為無罪之諭知。
貳、反訴部分：
一、反訴意旨略以：被告即反訴人丙○○因工作權被侵害，為討回公道、四處求情，
    並向宜蘭縣政府依請願法第二條之規定，提出請願或檢舉，反訴被告甲○○僅係
    宜蘭縣政府之機要秘書，為縣府之佐理人員，僅因其職務上之便，知悉被告檢舉
    書（或請願書）內容，就公然據此因職務上知悉之內容，未經准許或同意，只因
    為報復而意圖使被告受刑事處分，向刑事庭自訴誹謗，反訴被告戊○○與甲○○
    顯已觸犯刑法第三百十五條之「無故開拆或隱匿他人之封緘信函或其他封緘文書
    」罪，及同法第三百十八條之「公務員或曾任公務員之人，無故洩漏因職務知悉
    或持有他人之秘密」罪等語。
二、按刑事訴訟法第三百三十八條第一項規定：「提起自訴之被害人犯罪，而被告為
    其被害人者，被告得於第一審辯論終結前，提起反訴」，依法文之解釋，自訴之
    被告提起反訴者，其反訴之被告必以提起自訴之人始為適法，且必於第一審辯論
    終結前為之。被告即反訴人丙○○向本院提起反訴，並列反訴被告為戊○○部分
    ，查本件之自訴人為宜蘭縣及甲○○，戊○○並非本件之自訴人，是反訴戊○○
    實難謂合法。再查，本件已於九十年六月二十八日辯論終結，被告即反訴人於本
    院辯論終結後之同年七月四日始提起反訴，其列自訴人即反訴被告甲○○部分，
    又未符前開之規定，亦非適法，屬刑事訴訟法第三百三十九條準用同法第三百三
    十四條不得提起反訴之情形，從而反訴部分應諭知不受理之判決。
據上論斷，應依刑事訴訟法第三百四十三條、第三百零一條第一項、第三百三十九條
、第三百三十四條，判決如主文。
中    華    民    國    九    十    年    七    月      十      二    日
                                      臺灣宜蘭地方法院刑事第二庭
                                          法  官  郭  淑  珍
右正本證明與原本無異。
如不服本判決，應於判決送達後十日內，向本院提出上訴狀。(應附繕本)
                                          書記官  陳  淑  宜
中    華    民    國    九    十    年    七    月      二      十    日


司法院資訊處製作；財團法人民間司法改革基金會備份。
